【裁判字號】    98,家訴,41
【裁判日期】    990122
【裁判案由】    交付遺贈物等
【裁判全文】
臺灣嘉義地方法院民事判決              98年度家訴字第41號
原      告  庚○○
訴訟代理人  林勝木律師
被      告  辛○
訴訟代理人  寅○○
            丑○○
被      告  子○○○
訴訟代理人  甲○○
被      告  乙○○
上列一人
輔  佐  人  丁○○    住同上列
            丙○○    住同上列
被      告  己○○    住台北縣蘆洲市○○里○○鄰○○街249
                        巷32弄1號5樓
            巳○○（即賴邱金墨之承受訴訟人）
                      住台北市○○區○○里○鄰○○街47巷
                        25號6樓
            辰○○（即賴邱金墨之承受訴訟人）
                      住同上列
            卯○○（即賴邱金墨之承受訴訟人）
                      住同上列
            午○○（即賴邱金墨之承受訴訟人）
                      住同上列
上列當事人間交付遺贈物等事件，本院於民國99年1 月8 日言詞
辯論終結，判決如下：
    主      文
被告應就被繼承人邱政耤如附表所示之遺產辦理繼承登記（除附
表所示房屋外）後，並將附表所示土地所有權三分之二移轉登記
予原告、附表所示房屋所有權三分之二移轉予原告。
訴訟費用除原告減縮部分外，餘均由被告負擔。
    事實及理由
壹、程序事項：
一、按當事人死亡者，訴訟程序在有繼承人、遺產管理人或其他
    依法令應續行訴訟之人承受其訴訟以前當然停止。前揭情形
    所定之承受訴訟人，於得為承受時，應即為承受之聲明。他
    造當事人，亦得聲明承受訴訟，民事訴訟法第168 條、第17
    5 條各定有明文。本件原告起訴後，被告賴邱金墨於民國98
    年6 月12日過世，原告聲請由其繼承人即被告巳○○、辰○○、卯○○、午○○等四人承受訴訟，已據提出賴邱金墨戶
    籍謄本為證（見本院卷第89至90頁），堪信屬實，並經本院
    送達被告巳○○等人收受無訛，是其聲請承受訴訟，核無不
    合，應予准許。
二、按訴狀送達，原告不得將原訴變更或追加他訴，但有下列各
    款情形之一者，不在此限：請求之基礎事實同一者、擴張或
    減縮應受判決事項之聲明，民事訴訟法第255 條第1 項第2
    、3 款定有明文。本件原告起訴請求被告等就被繼承人邱政
    耤遺留之如附表所示房屋、土地等遺產全部辦理繼承登記後
    ，並移轉所有權登記予原告。嗣於本院審理時變更聲明為被
    告應就被繼承人邱政耤如附表所示之遺產辦理繼承登記（除
    附表所示房屋外）後，並將附表所示各該土地、房屋產所有
    權三分之二移轉登記或移轉予原告，及撤回關於如附表所示
    之遺產，由其餘被告等人保持共有，並為到場被告所不爭執
    ，揆諸前揭規定，於法並無不合，自應准許。又被告乙○○
    、己○○、巳○○等四人經合法通知，無正當理由，均未於
    最後言詞辯論期日到場，均核無民事訴訟法第386 條各款所
    列情形，爰准依原告之聲請，由原告一造辯論而為判決，均
    附此敘明。
貳、實體事項：
一、原告主張：
  (一)緣邱政耤（民國○○年○ 月○ 日生，身分證統一編號：Ｚ00000
    0000號）因年老力衰，又罹重病及無妻小子女，唯恐百年後
    ，滋生遺產糾紛，乃於民國97年3 月19日指定訴外人壬○○
    、戊○○、及林勝木律師等三人為遺囑見證人，由訴外人林
    勝木律師代筆書立遺囑，林勝木律師依被繼承人之意思書寫
    筆記後，以電腦打字其遺囑全文，再宣讀、講解，讓被繼承
    人邱政耤了解其遺囑全部內容後，由邱政耤在該遺囑親自簽
    名及按捺指印，將其所有如附表所示之坐落嘉義縣梅山鄉○○○段地號第264 、262 、260 、258 、261 、748 、748
    之2 、748 之3 、750 、757 、760 、760 之2 、771 等13
    筆土地面積共25,199平方公尺及門牌號碼嘉義縣梅山鄉瑞里
    村科子林15號房屋一棟全部（下稱系爭房地）遺贈給原告，
    嗣被繼承人邱政耤於97年4 月30日死亡，依民法第1199條之
    規定，遺囑，自遺囑人死亡時發生效力，被繼承人邱政耤為
    原告之叔叔（原告之父邱政郎，已歿），而系爭房地為被繼
    承人邱政耤生前在該代筆遺囑親自簽名及按捺指印遺贈給原
    告，且被繼承人邱政耤去世後，因未婚無子嗣、父母已逝，
    其法定繼承人並無配偶及直系血親，僅有第三順序之兄弟姊
    妹即被告辛○、子○○○、乙○○、賴邱金墨（已於98年6
    月12日死亡）、己○○等繼承人，自應由被告等人於辦理繼
    承系爭房地登記後，移轉登記予原告，惟被告等否認遺囑之
    真正，拒絕將系爭房地辦理繼承登記，移轉所有權登記予原
    告。
  (二)按民法第1194條所規定代筆遺囑之方式，係因有遺囑人如不
    識文字或不願自書遺囑，而又不易假公證人之手或不願經公
    證人之手致生費用等情形時，為使其亦得作成遺囑，而訂定
    之，故其乃為便利遺囑人之制度；故關於代筆遺囑規定中所
    稱「使見證人中之一人『筆記』，因法律並未規定其筆記之
    方式，且代筆遺囑方式之制定，其目的既係為便利遺囑人，
    以補充自書遺囑、公證遺囑方式之不足，其重在透過代筆見
    證人將遺囑人之遺囑意旨以文字予以表明，故所謂「筆記」
    應是指代筆人經由「記載」文字之工具，將遺囑意旨以文字
    予以表明；是其係由代筆見證人親自以筆書寫固屬之，其由
    代筆見證人起稿而後送打字者，亦無不合，此有最高法院86
    年度台上字第432 號判例參照。故代筆遺囑如形式上既確有
    三位見證人在其上簽名，並由其中一人依據遺囑人口述之遺
    囑意旨，透過記載文字之工具以文字予以記載，並踐行民法
    第1194條規定之宣讀、講解及由遺囑人在其上按指印之程序
    為之，即與民法第1194條規定之形式要件符合，如僅以該代
    筆遺囑並非由代筆人以筆記載，而是以打字方式為之，即以
    該遺囑因不符代筆遺囑法定方式而無效，依前揭所述，於法
    自有未合，台灣高雄高等行政法院93年度訴字第228 號判決
    參照。因此，本件被繼承人邱政耤於97年3 月19日所立代筆
    遺囑已完成法定方式，應已合法成立，而有效力。
  (三)又被繼承人邱政耤於97年4 月30日去世後，原告依被繼承人
    邱政耤前揭遺囑，於98年1 月8 日委由訴外人王明男代書代
    理向嘉義縣竹崎地政事務所申請辦理系爭土地、建物之遺贈
    繼承登記（收件字號：嘉竹地字第000860號等2 件），該事
    務所於98年1 月9 日以嘉竹地駁字第000005號駁回原告之申
    請，係以「本案代筆遺囑以電腦打字作成，不符民法第1194
    條規定，是本案依法不應登記，爰依土地登記規則第57條第
    1 項第2 款規定予以駁回等情（內政部90年7 月16日台90內
    中地字第9009823 號函）」。原告於經駁回後，即依法向嘉
    義縣政府提起訴願，經嘉義縣政府訴願審議委員會於98年3
    月19日以府研法訴字第0980031744號訴願決定書，將原行政
    處分機關嘉義縣竹崎地政事務處分撤銷，由原處分機關於收
    到訴願決定書之日起一個月內另為適法之處分。由上所述，
    被繼承人邱政耤所立代筆遺囑已完成法定方式，其將系爭房
    地遺贈予原告應已生效，原告依遺贈之法律關係，訴請被告
    等辦理系爭房地繼承登記後，移轉所有權登記予原告，自屬
    有據等語。為此，聲明：被告應就被繼承人邱政耤如附表所
    示之遺產辦理繼承登記（除附表所示房屋外）後，並將附表
    所示不動產所有權三分之二移轉登記予原告；訴訟費用由被
    告等共同負擔。
  (四)對被告抗辯所為之陳述：
  (1)按民法第1194條代筆遺囑之規定，並未要求代筆遺囑須經公
    證人公認證，與民法第1191條公證遺囑須在公證人前口述遺
    囑意旨，由公證人筆記、宣讀、講解，及第1192條密封遺囑
    須向公證人提出，陳述其為自己之遺囑等規定，迥然有異，
    故代筆遺囑未經公證人公認證，並不影響其效力，被告此部
    分之抗辯，顯無依據。
  (2)又被繼承人邱政耤生前所為代筆遺囑，業經嘉義縣政府98年
    3 月19日府研法訴字第0980031744號訴願決定書認定：「民
    法第1194條既未規定其筆記之方式，只需將遺囑意旨以文字
    表明即可，並踐行所規定之宣讀、講解及遺囑人按指印之程
    序即可。尤其現今電腦打字普遍迅速之時代，是由代筆見證
    人親自書寫固屬之，如由代筆見證人起稿後，將遺囑內容及
    日期送打字者，亦難謂有違該規定。」故認原告訴願有理由
    ，撤銷嘉義縣竹崎地政事務所駁回處分確定，亦經嘉義縣竹
    崎地政事務所98年3 月26日嘉竹地登字第0980001441號函通
    知原告檢附相關文件重行申請核辦在案，是依訴願法第95條
    前段規定：「訴願之決定確定後，就其事件，有拘束各關係
    機關之效力。」當事人對於同一事項，亦不得再行爭執（最
    高行政法院45年判字第60號判決參照），另高雄高等行政法
    院93年訴字第228 號判決亦認為：將民法第1194條所定「筆
    記」限縮解釋僅限於由代筆人親自執筆書寫之釋示，雖係以
    代筆遺囑著重在書寫人筆跡之認定，作為應由代筆人親自書
    寫之理由；然代筆遺囑之成立並非僅由代筆人筆記即可，尚
    須有三人以上之「見證人」，而此見證人目的即在證明代筆
    遺囑之真正；由此可知，代筆遺囑所稱「筆記」是重在以文
    字記載立遺囑人之遺囑內容，至於遺囑之真正則是經由見證
    人證明之；且民法關於遺囑之規定，其中第1191條關於公證
    遺囑之規定，亦規定「由公證人筆記」，而實務上公證遺囑
    則均是以打字書寫全文之方式運作之；民法第1191條及第11
    94條既同屬民法關於遺囑方式之規定，僅是一為公證遺囑、
    一為代筆遺囑；則其法條中關於「筆記」之用語自應作相同
    之解釋，故由此益見，民法第1194條關於「筆記」，並非僅
    限於以筆作為書寫工具之執筆書寫。是本件代筆遺囑確定有
    效，無庸置疑。
  (3)至被告辛○辯稱：原告於97年7 月9 日自願對訴訟標的捨棄
    ，依民事訴訟法第56條第2 款規定「他造對於共同訴訟人中
    一人之行為，其效力及於全體」等語。然於97年7 月9 日當
    時，本件紛爭尚未繫屬於任何法院，原告如何在訴訟程序中
    向共同訴訟人中一人之為訴訟標的捨棄？被告對於前述法條
    規定，顯有誤解。又究係捨棄何種訴訟標的？係行政訴訟、
    刑事訴訟抑或民事訴訟之訴訟標的？訴訟標的之內容、範圍
    為何？均不可而知，況且，於97年7 月9 日協議書中亦無任
    何自願捨棄訴訟標的之記載，故被告所述，顯然無據，不足
    採信。又被告具狀抗辯略稱：原告弟弟戊○○代理被告乙○○簽署97年6 月19日之協議文件，又同時代理原告簽署該協
    議，原告未參與97年6 月19日之商討協議，戊○○無代理授
    權書，簽名又非本人簽名，故97年6 月19日之協議無法定效
    益等語。惟於97年6 月19日之協議書是否有效，乃本件爭執
    之事項，此部分是否有效，應由法院審酌。另民法第106 條
    規定：「代理人非經本人之許諾，不得為本人與自己之法律
    行為，亦不得既為第三人之代理人，而為本人與第三人之法
    律行為。但其法律行為，係專履行債務者，不在此限。」代
    理人戊○○既經本人原告及乙○○許諾，同意簽署97年6 月
    19日之協議書，乙○○之子丁○○於98年9 月11日言詞辯論
    時，亦到庭證稱：「（原告訴訟代理人問：你媽媽的印章交
    給戊○○有無委任他？有無說要處理土地的事情？）答：有
    委託戊○○全權處理，他當時有說要處理土地糾紛的事情，
    他說要處理我叔叔邱政耤的土地，當時有交給戊○○全權處
    理。」、「（法官問：媽媽的事情是否都是你幫他作決定？
    ）答：是的，因為媽媽聽不到話也不識字也不能講話也無法
    比手語。）」（原告稱：97年5 月20日有去拜訪他「指丁○○」，有跟他說因為土地要辦繼承，有跟他要戶籍謄本及印
    鑑證明，有給他（新台幣）五百元去聲請戶籍謄本及印鑑證
    明。法官問：是否如原告所述？）丁○○答：是的。」等語
    。均可證明被告乙○○及其子丁○○有委託戊○○代理於97
    年6 月19日之協議及用印，戊○○既經原告及被告乙○○本
    人許諾，自屬有效代理。再者，於97年7 月9 日所為之協議
    ，僅由原告及遺產公同共有人被告己○○、辛○、子○○○
    、賴邱金墨等人所作成，缺少被告乙○○到場或委託他人簽
    名用印，故該協議違反民法第828 條第3 項「公同共有物之
    處分及其他之權利行使，除法律另有規定外，應得公同共有
    人全體之同意」規定，不僅無效，亦無法推翻於97年6 月19
    日之協議內容。是以，被告辛○主張「原告於97年7 月9 日
    親自列席親屬會議，與被告辛○等眾遺產繼承人作成協議，
    自願對訴訟標的捨棄；代筆遺囑受益人原告，並在協議書中
    聲明該代筆遺囑無效，亦親自簽章正式認可」等語，即失其
    憑據，顯無理由。
  (4)原告與被告己○○、辛○、子○○○、乙○○、賴邱金墨等
    人曾於97年6 月19日就被繼承人邱政耤之遺產分配先為協議
    ，然於同年7 月9 日另行協議，同意就97年6 月19日所為之
    協議無效，既然97年6 月19日之協議為無效，則被告就該協
    議內容即不得為任何法律上主張，遑論可據此率指原告已與
    被告等協議，而拋棄其受遺贈權。又被繼承人邱政耤所立代
    筆遺囑已完成法定方式，應已合法成立，而有效力，於同年
    6 月19日、7 月9 日先後2 次就被繼承人邱政耤之遺產分配
    為協議，均屬無效之協議。被告辛○主張97年7 月9 日協議
    書特別聲明「於97年3 月19日委請林勝木律師所立之代筆遺
    囑及邱政耤先生於住所所立之親筆遺囑均為無效，其土地分
    割繼承事宜以本協議書為主，家屬及其繼承人不得再有異議
    云云。」等語，自有未合，被告辛○之抗辯，為無理由。
二、被告辰○○、卯○○、午○○等三人均未於言詞辯論期日到
    場，亦未具狀聲明及陳述；其餘被告則聲明陳述如下：
  (一)被告辛○則以：(1)本件代筆遺囑，係以機器打字而成，依民
    法第73條、第1194條及法務部行政解釋彙編（第一冊）、法
    務部75年11月25日法75律字第14342 號函、81年9 月25日（
    81）法律字第196 號、95年8 月11日法律決字第0950030755
    號函文解釋意旨，該遺囑全文係以打字為之，並非由代筆人
    親自執筆，而法律特別規定遺囑為要式行為，遺囑之種類，
    必要遵循之方式，倘不具備法定要件，則不發生法律上之效
    力，所謂「筆記」係指親自執筆，不能使他人為之，如遺囑
    全文以打字方式為之，而非由代筆人親自執筆，即違反法定
    方式，民法繼承編亦未就電腦打字遺囑效力予以明定，原處
    分機關謂「本案代筆遺囑以電腦打字作成，不符民法第1194
    條規定，是本案依法不應登記，爰依土地登記規則第57條第
    1 項第2 款予以駁回。」其內容與法務部之解釋意旨相符，
    原處分機關其認事用法之依據，並無不當，且對照民法第11
    91條公證遺囑內容及法定要件，均屬「筆記」，應做相同之
    解釋及推論，而公證遺囑作成程序較為慎重，並可信賴公證
    人對法律之認知及瞭解，應為民眾廣泛運用，惟因公證人並
    非普遍存於各鄰里且亦需支付相當費用，故一般民眾使用代
    筆遺囑較公證遺囑普遍，據此，主管機關使用代筆遺囑「筆
    記」函釋，堪稱允當。又被繼承人生前臥病在床，立代筆遺
    囑期日為癌末病人，其精神及意識均處不佳狀態，於其亡故
    後二次親屬會議中，原告在其代筆遺囑陳列時，亦無從舉證
    說明代筆遺囑「筆記」、「宣讀」、「講解」等程序之法定
    要件，因被繼承人在病榻中其精神及意識不得進行上述程序
    ，亦無可經筆記、宣讀及講解之冗長過程，法定要件不成立
    ，係屬未依法定方式所為之法律行為而無效。是以，原告之
    主張及嘉義縣政府訴願決定實屬違法失當，致被告蒙受法益
    損害。(2)又兩造曾於97年6 月19日、97年7 月9 日先後二次
    就被繼承人邱政耤之遺產分配為協議，縱認該遺囑有效，亦
    已因兩造之另有協議而拋棄其受遺贈，原告之請求失所附麗
    。因遺贈雖於被繼承人死亡時發生贈與之效力，但其本質仍
    為贈與，須受遺贈人願受遺贈，遺贈契約始能成立及生效。
    原告既於被繼承人遺贈生效後，與被告等繼承人為遺產分配
    之協議，於97年7 月9 日協議，其為當事人雙方互定之法定
    契約，係屬法定有效成立，原告於協議並特別聲明「於97年
    3 月19日委請林勝木律師所立之代筆遺囑及邱政耤先生於住
    所所立之親筆遺囑均為無效，其土地分割繼承事宜以本協議
    書為主，家屬及其繼承人不得再有異議。」等語，顯見原告
    已拋棄受贈之權利，自不得請求被告等履行遺贈，且訴外人
    戊○○同時代理原告與被告乙○○簽署97年6 月19日之協議
    書，為一般基本法理所不容，又無代理授權書，復非本人之
    簽名，該協議無法定效力。再者，因本件代筆遺囑未具法定
    要件，原告所持遺囑類「口授遺囑」之法定要件，須親屬會
    議認可，而在親屬會議中協議為無效，原告自願對訴訟標的
    捨棄，依民事訴訟法第56條第2 款之規定，故當事人雙方應
    遵守親屬會議之協議，以符公平正義原則。(3)若該遺贈係屬
    有效，然依民法第1225條之規定，遺贈損及繼承人之特留分
    ，得按其不足之數由遺贈財產扣減之，而民法第1223條第4
    款規定，兄弟姐妹為繼承人時，其特留分為應繼分之三分之
    一，本件原告請求移轉之財產，為被繼承人財產之全部，若
    依原告之請求，被告等將一無所獲，顯然損害被告等之特留
    分，至少應扣除被告之特留分等語，並聲明：原告之訴駁回
    ；應將被繼承人遺產交由親屬會議決議處置；訴訟費用由原
    告負擔。
  (二)被告巳○○則以：於97年7 月9 日之親屬會議，原告自願對
    訴訟標的捨棄，並親自列席親屬會議，與遺產繼承人達成協
    議，其已在協議書中聲明代筆遺囑無效，且親自簽章，其效
    力及於其他繼承人，該代筆遺囑法定無效確立；又97年6 月
    19日所作之協議，原告未列席協議，其意思未能親自在該協
    議中表彰，始有第二次即97年7 月9 日之協議，故97年6 月
    19日之協議非原告所簽署，係屬無效之協議，而97年6 月19
    日之協議並未有實質協商，被告賴邱金墨不知為何成為拋棄
    繼承，乃阻止代書辦理登記；另被告乙○○二次協議均未出
    席，因乙○○為聾啞身心障礙人士，其意識及辨別能力均為
    無訴訟能力，其法益被有心人士所剝奪，原告所述實屬違法
    失當，致被告蒙受法益損害等語，並聲明：原告之訴駁回；
    應將被繼承人遺產交由親屬會議決議處置；訴訟費用由原告
    負擔。
  (三)被告子○○○則以：其因識字不多且年紀老邁，故聲請委任
    被告媳婦甲○○為訴訟代理人，而前揭協議都由原告主持分
    割，並親自簽名及表示代筆遺囑無效，故應以第二次協議為
    準，且第二次協議被告乙○○未到現場，其對兩次協議完全
    不知情等語，並聲明：原告之訴駁回；應將被繼承人遺產交
    由親屬會議決議處置；訴訟費用由原告負擔。
  (四)被告己○○則以：本件其深感慚愧及愧疚，被繼承人生前生
    病期間長達半年，未花費各位同輩半毛錢，撫養及照顧責任
    全落姪子、女（即戊○○、壬○○及原告）身上，其等出錢
    出力，無微不至之照顧，身後事亦由原告及訴外人戊○○全
    程辦理，至今亦由原告供奉祭祀，被告等未善盡親屬間相互
    撫養責任，實在真丟臉，被告己○○認為姐弟們即被告等應
    尊重被繼承人之遺願，因為死者為大，勿再爭祖產四分五裂
    ，以圓被繼承人遺願，另被繼承人交待尚有數門祖墳待修，
    土地如此分割，則祖墳由何人維修，如何延續家脈倫理美德
    ，自古家訓，欲分土地者就應供奉往生者祭祀，應在此感謝
    原告及戊○○兄弟代為撫養及照顧被繼承人。又於97年6 月
    19日在戊○○住處，由被告辛○召開及主持協議，將土地分
    成三分（辛○稱土地全部由男生繼承、女生拋棄繼承）商定
    後，即前往王代書事務所簽立協議書，並委任辦理繼承登記
    事項，惟在向地政機關辦理繼承登記時，被告辛○、賴邱金
    墨反悔拒絕配合，主要係其等也要繼承，即以被告己○○所
    受分配不公平（但結果係騙己○○越分越少，全是為了其二
    人自己）、被告乙○○應受分配（結果乙○○也未受分配）
    等為由，然於97年7 月9 日協議又排除乙○○權益，會後始
    聲稱原告承受乙○○應得權利部分，惟會議中，原告不知情
    亦未承諾，真是可恥、顛倒是非、虛情假意、前後矛盾，此
    種協議有效嗎？被告乙○○有拋棄繼承嗎？若此種協議得向
    地政機關辦理繼承登記，豈非天下大亂？該協議非常不公平
    ，因利害關係人乙○○、戊○○及原告未經通知到場前，即
    已決議將土地均分為五等分，在未有溝通、討論及表決前，
    又否決97年6 月19日之協議及代筆遺囑（未尊重死者），致
    乙○○、戊○○及原告權利受損，其中僅被告子○○○信守
    承諾，立書拋棄聲明書，願將土地無償讓渡被告；另在97年
    7 月9 日協議中，已先敘明若再有反悔變卦，原告即以代筆
    遺囑逕為辦理繼承登記，其他繼承人不得再有異議，本件原
    告迄今未向法院聲明拋棄代筆遺囑，原告受遺贈權益尚存，
    原97年6 月19日之協議書未經全體關係人及繼承人同意變更
    協商下，仍然為有效；再者，被繼承人農會存摺早已無存款
    ，均花費在被繼承人身上，被繼承人欲給被告子○○○新台
    幣（下同）10萬元，由原告代為支付完畢，另被繼承人口述
    遺囑賴邱金墨歸還與被繼承人10萬元，由訴外人寅○○收受
    中飽私囊，被繼承人住處遺留之農產品、茶葉及黑糖，均被
    變賣中飽私囊（侵占），該金錢依理應支付被繼承人住院期
    間或百年事宜，目前所有花費均全由原告先行支付，被告等
    分享權利、不盡義務，已實屬不當，否則亦應就原告所支付
    ，共同出資承受較為公道、公平，而代筆遺囑既經嘉義縣政
    府訴願委員會確認有效，盼鈞院依法判決，以圓被繼承人遺
    願等語。
三、本件原告主張被繼承人邱政耤罹重病及未婚無子女，於97年
    3 月19日指定訴外人壬○○、戊○○及林勝木律師等三人為
    遺囑見證人，由訴外人林勝木律師代筆書立遺囑，經林勝木
    律師以電腦打字其遺囑全文，將被繼承人所有包括如附表所
    示之土地等13筆及未辦保存登記房屋一棟全部即系爭房地遺
    贈予原告，嗣被繼承人邱政耤於97年4 月30日死亡後，因其
    未婚無子嗣、父母已逝，其法定繼承人僅有第三順序之兄弟
    姊妹即被告辛○、子○○○、乙○○、賴邱金墨（已於98年
    6 月12日死亡）、己○○等繼承人，而繼承人尚未就前述土
    地辦理繼承登記等情，已據提出土地所有權狀及代筆遺囑影
    本、土地登記謄本、死亡證明書影本、戶籍謄本等件（見本
    院卷第6 至38頁、89至103 頁）為證，被告就被繼承人立有
    代筆遺囑及其等為繼承人，與被繼承人遺留包括附表所示之
    房地等亦未爭執，自堪信為真實。
四、又原告另主張被繼承人邱政耤係由訴外人林勝木律師代筆書
    立遺囑，林勝木律師依被繼承人之意思書寫筆記後，以電腦
    打字其遺囑全文，再宣讀、講解，讓被繼承人邱政耤了解其
    遺囑全部內容後，由被繼承人在該遺囑親自簽名及按捺指印
    ，將其所有如附表所示之系爭房地遺贈予原告，而被繼承人
    為原告之叔父，原告為受遺贈人，自應由被告等人於辦理繼
    承系爭土地登記後，移轉所有權予原告等語。惟被告等否認
    遺囑之真正，拒絕將系爭房地辦理繼承登記及移轉所有權登
    記予原告等情，並略以該代筆遺囑，係以機器打字而成，非
    由代筆人親自執筆，不具備法定要件，不符民法第1194條規
    定，而被繼承人生前臥病在床，立代筆遺囑期日為癌末病人
    ，其精神及意識均處不佳狀態，於其亡故後二次親屬會議中
    ，原告在其代筆遺囑陳列時，亦無從舉證說明代筆遺囑「筆
    記」、「宣讀」、「講解」等程序之法定要件，因被繼承人
    在病榻中其精神及意識不得進行上述程序，亦無可經筆記、
    宣讀及講解之冗長過程，法定要件不成立，係屬未依法定方
    式所為之法律行為而無效等語置辯。是以，本件首應審究者
    ，係該代筆遺囑是否成立生效？經按：
  (一)民法第1194條規定，代筆遺囑，由遺囑人指定三人以上之見
    證人，由遺囑人口述遺囑意旨，使見證人中之一人筆記、宣
    讀、講解，經遺囑人認可後，記明年、月、日，及代筆人之
    姓名，由見證人全體及遺囑人同行簽名，遺囑人不能簽名者
    ，應按指印代之。而所謂代筆遺囑，應「使見證人中之一人
    筆記」，並未規定其筆記之方式，僅需將遺囑意旨以文字表
    明，即無不可，是由代筆見證人親自書寫固屬之，如本件，
    由代筆見證人起稿而後送打字者，亦無不合，此有最高法院
    86年度台上字第432 號判決意旨可資參照。
  (二)查本件代筆遺囑係由訴外人壬○○、戊○○及林勝木律師等
    三人為遺囑見證人，並由訴外人林勝木律師代筆書立遺囑，
    林勝木律師依遺囑人邱政耤口述遺囑意旨，由林勝木律師起
    稿打字後，另在遺囑人及見證人前宣讀、講解，經遺囑人認
    可後，記明年、月、日，及代筆人之姓名，由見證人全體及
    遺囑人同行簽名，並經遺囑人主動要求按指印等情，已據提
    出代筆遺囑、死亡證明書及除戶戶籍謄本等件附卷可憑（見
    本院卷第20至25頁），復經證人壬○○到庭證述：該代筆遺
    囑是伊見證及簽名，伊叔叔（即立遺囑人）以前就要寫遺囑
    ，之前有病危，事後清醒後，叔叔找伊帶律師到醫院幫其寫
    遺囑，叔叔在醫院有向律師講遺囑要如何書寫，律師回去寫
    好遺囑之後拿到醫院去，把整篇內容唸給立遺囑人聽，當時
    有見證人戊○○還有看護及伊、原告之律師在場，講解完後
    叔叔同意，然後簽名蓋手印，而且伊印象很深刻，叔叔說其
    父親把土地傳給其承受，所以其要把土地傳給原告，於97年
    3 月19日書寫遺囑時，其精神狀況很好，頭腦很清楚，簽名
    及蓋手印都是叔叔簽名，當時律師還說不用蓋手印，但叔叔
    說要蓋手印，伊相當確認是被繼承人親自簽名及蓋手印等語
    （見本院卷第303 頁），而參以證人既係立遺囑人書立代筆
    遺囑時親自在場見證所為之證述，就其見聞之事實所為證言
    ，互核與原告前述主張之事實相符，應堪採信。
  (三)次查，鑑於近代社會之複雜及變遷之迅速，立法者對於法條
    之內容並未精密地予以特定，而以不特定概念之立法，使其
    能隨著社會情況之變遷及文化之進展而變動，而為符合社會
    現象之解釋；故前揭關於代筆遺囑規定中所稱「使見證人中
    之一人『筆記』，因法律並未規定其筆記之方式，且代筆遺
    囑方式之制定，其目的既係為便利遺囑人，以補充自書遺囑
    、公證遺囑方式之不足，其重在透過代筆見證人將遺囑人之
    遺囑意旨以文字予以表明，故所謂「筆記」應係指代筆人經
    由「記載」文字之工具，將遺囑意旨以文字予以表明，而記
    載文字之工具既是隨科技之進步而呈現多元化，故代筆遺囑
    應係由代筆見證人利用記載文字之工具，將遺囑意旨以文字
    予以表明即可；是其係由代筆見證人親自以筆書寫固屬之，
    其由代筆見證人起稿而後送打字者，亦無不合；至於代筆遺
    囑內容之真正與否，則是透過見證人、代筆人及遺囑人之簽
    名證明之。故代筆遺囑如形式上既確有三位見證人在其上簽
    名，並由其中一人依據遺囑人口述之遺囑意旨，透過記載文
    字之工具以文字予以記載，並踐行民法第1194條規定之宣讀
    、講解及由遺囑人在其上按指印之程序為之，即符合民法第
    1194條規定之法定要件甚明。本件被告關於法務部之解釋意
    旨等部份之抗辯，顯與反民法第1194規定之立法本旨不符，
    已難憑採；又該代筆遺囑形式上既確有三位見證人在其上簽
    名，並由其中一人依據遺囑人口述之遺囑意旨，透過記載文
    字之工具以文字予以記載，並踐行民法第1194條規定之宣讀
    、講解及由遺囑人在其上簽名（及按指印）之程序為之，即
    與民法第1194條規定之形式要件符合，被告僅以該代筆遺囑
    並非由代筆人以筆書寫記載，而是以打字方式為之，及未經
    宣讀、講解或質疑立遺囑人之意識狀態，而否認該遺囑之效
    力云云，既與前揭事實不符，其復未提出其他事證以明之，
    自難採信。
  (四)綜上，本件代筆遺囑之見證人、代筆人，共有三人等均親自
    見聞被繼承人邱政耤所立代筆遺囑之過程，並依民法第1194
    條之規定筆記、宣讀、講解遺囑之意旨，從而本件遺囑符合
    上述代筆遺囑之規定，應屬有效之遺囑，至為明確。
五、次按，繼承人有數人時，在分割遺產前，各繼承人對於遺產
    全部為公同共有。又公同共有物之處分，及其他之權利行使
    ，除法律或契約另有規定外，應得公同共有人全體之同意，
    民法第1151條及第828 條第3 項定有明文。亦即公同共有物
    之處分及其他權利之行使，除其公同關係所由規定之法律或
    契約有規定外，應得公同共有人全體之同意，非任何一人所
    得私擅處分（最高法院86年度台上字第3092號判決、19年上
    字第2418號判例意旨參照）。本件被告等另抗辯兩造曾於97
    年6 月19日、97年7 月9 日先後二次就被繼承人邱政耤之遺
    產分配為協議，縱認該遺囑有效，亦已因兩造之另有協議而
    拋棄其受遺贈，原告之請求失所附麗，原告既於被繼承人遺
    贈生效後，與被告等繼承人為遺產分配之協議，且於97年7
    月9 日協議時，原告特別聲明於97年3 月19日委請林勝木律
    師所立之代筆遺囑及邱政耤先生於住所所立之親筆遺囑均為
    無效，其土地分割繼承事宜以本協議書為主，家屬及其繼承
    人不得再有異議等語，顯見原告已拋棄受贈之權利，自不得
    請求被告等履行遺贈，且訴外人戊○○同時代理原告與被告
    乙○○簽署97年6 月19日之協議書，為一般基本法理所不容
    ，又無代理授權書，復非本人之簽名，該協議無法定效力等
    語，並據提出協議書2 份、邱政耤親筆文件等影本（見本院
    卷第66至80頁）。原告則陳稱：於97年7 月9 日協議書中，
    並無任何自願捨棄訴訟標的之記載，故被告所述，顯然無據
    ，而於97年6 月19日之協議書是否有效，乃本件爭執之事項
    ，應由法院認定，且被告乙○○及其子丁○○有委託證人戊○○代理於97年6 月19日協議及用印，戊○○既經原告及乙○○本人許諾，自屬有效代理。再者，另於97年7 月9 日所
    為之協議，僅由原告及遺產公同共有人被告己○○、辛○、
    子○○○、賴邱金墨等人所作成，缺少被告乙○○到場或委
    託他人簽名用印，故該協議違反未經公同共有人全體之同意
    ，不僅無效，亦無法推翻於97年6 月19日之協議內容。況原
    告與被告己○○、辛○、子○○○、乙○○、賴邱金墨等人
    曾於97年6 月19日就被繼承人邱政耤之遺產分配先為協議，
    然於同年7 月9 日另行協議，同意就97年6 月19日所為之協
    議無效，既然97年6 月19日之協議為無效，則被告就該協議
    內容即不得為任何法律上主張，遑論可據此率指原告已與被
    告等協議，而拋棄其受遺贈權，況該協議係因被告等要求重
    新分配，原告僅同意重新分配而已，並無拋棄遺贈之意思，
    又於同年6 月19日、7 月9 日先後2 次就被繼承人邱政耤之
    遺產分配為協議，均屬無效之協議等語。是以，本件次應審
    究者，係本件於97年6 月19日（以下簡稱第一次協議）、97
    年7 月9 日（以下簡稱第二次協議）先後二次就被繼承人邱
    政耤之遺產分配所為之協議，其效力如何？經查：
  (一)就被繼承人邱政耤之遺產分配事宜，原告與被告己○○、辛○、子○○○、賴邱金墨、乙○○及訴外人戊○○等曾於97
    年6 月19日達成協議（即第一次協議），並簽立協議書等情
    ，固有協議書附卷可憑（見本院卷第66、67頁），然除就被
    告乙○○有無參與協議乙節外，其餘部分已為到場之兩造所
    不爭執，而本院參以該協議書雖載列被告乙○○之署名及印
    文，惟因乙○○未受過教育為不識字者，且屬聾啞人士，此
    為兩造所不爭執。則就被告乙○○有無為意思表示之能力或
    是否能知悉協議內容或授權他人代理乙事，雖證人戊○○到
    庭證述：協議內容有事先向丁○○（即乙○○之子）講過，
    丁○○表示土地怎麼辦理就去辦，乙○○的事情都是鄰居幫
    乙○○翻譯等語（見本院卷第141 頁），及證人丁○○證稱
    ：伊有去申請戶籍謄本及印鑑證明，叫戊○○去辦理（簽協
    議書），戊○○告訴伊去辦印鑑證明及戶籍謄本，但其只有
    說要處理土地的事情，去代書簽協議的時候，伊及媽媽沒有
    去，伊將印鑑及印章交給戊○○，戊○○說土地與人糾紛要
    拿伊媽媽的印章及印鑑證明去辦理，有委託戊○○全權處理
    ，戊○○當時有說要處理土地糾紛的事情，說要處理叔叔邱
    政耤的土地，當時有交給戊○○全權處理，但簽協議書之前
    戊○○沒有跟伊講遺產要怎麼分配的事情，法院開庭通知有
    附協議書的時候伊才知道有協議分配等語（見本院卷第167
    至168 頁），而證人即代書王明男結證述：戊○○帶其他人
    到其事務所，當時人很多，其未一一核對身分證，無法確認
    乙○○母子是否有到場，協議書每人一份，但要是未到場可
    能就無協議書，後來其等說不辦了，因為雙方有那麼多人，
    其中有人說不辦就不辦了等語（見本院卷第166 頁）。可見
    兩造及其他親屬雖有參與該次之協議或到場，然乙○○及其
    子女並未到場或知悉當時之協議內容無誤。嗣證人丁○○復
    到庭證述：因媽媽聽不到話，也不識字，也不能講話，又無
    法比手語，媽媽雖有手比的時候，有時候伊也看不懂，鄰居
    也看不懂，都是亂講的，丙○○（乙○○之女）也看不懂，
    媽媽不會寫字，可以聽到一些，但媽媽聽不懂人家講話的意
    思，有關97年6 月19日寫的遺產協議分配事項，媽媽本人不
    知道，媽媽不會講話，也不會交代伊去辦理這些遺產相關文
    件，是原告及戊○○向伊講，伊去辦的文件，媽媽不會寫字
    也不會簽名，別人講話意思媽媽也聽不懂等語（見本院卷第
    304 頁），亦為到場之兩造所不爭執。本院參以證人丁○○
    其後所為之前揭證述，可見被告乙○○雖無意識障礙或精神
    缺陷，然卻無法為意思表示、受意思表示或辨識其意思表示
    效果之能力，其既無能力事先授權丁○○或他人代理為協議
    ，或事後能為同意前述協議之意思表示，雖該第一次協議書
    有被告乙○○之印文，惟被告乙○○既未參與協議，則就被
    繼承人遺產分配之協議，既未得繼承人之被告乙○○等全體
    之同意，揆諸前揭規定，自難認該第一次協議已成立生效甚
    明。
  (二)次查，就被繼承人邱政耤之遺產分配事宜，原告與被告己○○、辛○、子○○○、賴邱金墨等五人復於97年7 月9 日再
    進行協議（即第二次協議），並簽立協議書等情，亦有協議
    書附卷可憑（見本院卷第71至74頁），然該第二次協議僅由
    前揭五人簽立，並無繼承人乙○○之參與或授權他人為協議
    ，此觀以該協議書之立書人僅前述五人，及該協議書見證人
    即證人癸○○證稱：「、、、繼承人乙○○沒有在場，其他
    人都在場，大家都說乙○○由原告代理，沒有提出代理書狀
    ，只有口頭講的，乙○○也都沒有家人在場，也沒有任何人
    提出書狀說當時乙○○有委託誰來出席會議，簽名的人當時
    都有在場，後來為什麼未照協議書去處理我就不知道了。」
    等語（見本院卷第264 頁），顯然排除被告乙○○之與會，
    則按之首揭說明，亦難認該第二次協議已成立生效無誤。
  (三)綜上，本件第一、二次之遺產分配協議，為共有人之被告乙○○既均未參與或得其同意或有合法授權他人代理，顯難認
    該等協議生效。又兩造就被繼承人之遺產，雖於第二次協議
    時，原告與被告己○○、辛○、子○○○、賴邱金墨等五人
    特別聲明，於97年3 月19日委請林勝木律師所立之代筆遺囑
    及邱政耤於住所所立之親筆「遺囑」（按僅載邱政耤親筆、
    無年月日及簽名，本院卷第77頁）均為無效，其土地繼承事
    宜，以本協議書為主，家屬及其繼承人不得再有異議等語，
    此有協議書可按（見本院卷第73頁），然該協議既未得被告
    乙○○之同意，已難認成立生效，以該協議及包括之聲明內
    容，自難認得拘束雙方甚明。況原告係以代筆遺囑之遺贈為
    依據，因繼承人未辦繼承登記或配合遺產之辦理權利移轉，
    兩造始先後為兩次遺產分配之協議，即在第二次協議時，就
    遺產何人有繼承權利，證人癸○○復證述：「辛○、己○○
    都有這樣說，但是原告是說要是法律的規定這樣，大家都有
    權利分，我說既然大家都有份，就是把它平均分配，當時也
    是原告去分的，協議書內容是原告分的，其他在場的人都有
    同意。」等語（見本院卷第264 頁），顯然原告係以該協議
    有效成立及分配，原代筆遺囑始為失效，並無自始拋棄遺贈
    之意思，則在第一、二次協議均屬無效之情況，自係回復至
    代筆遺囑本身之法律效力。是以，原告主張係因被告等要求
    重新分配，原告僅同意重新分配而已，並無拋棄遺贈之意思
    乙節，堪以採信，附此敘明。
六、末查，原告主張系爭房地為被繼承人邱政耤生前以代筆遺囑
    遺贈給原告，被告等為其第三順位法定繼承人，自應由被告
    等於辦理繼承系爭土地登記後，移轉登記予原告，惟被告等
    拒絕將系爭土地辦理繼承登記，移轉系爭房地所有權登記予
    原告等語。被告則以若該遺贈係屬有效，然依民法第1225條
    之規定，遺贈損及繼承人之特留分，得按其不足之數由遺贈
    財產扣減之，而民法第1223條第4 款規定，兄弟姐妹為繼承
    人時，其特留分為應繼分之三分之一，本件原告請求移轉之
    財產，為被繼承人財產之全部，若依原告之請求，被告等將
    一無所獲，顯然損害被告等之特留分，至少應扣除被告之特
    留分；或聲明被告等應繼承之權利，應該由被告等取得該權
    利等語置辯。是以，本件再應審究者，本件代筆遺囑之遺贈
    是否侵害繼承人之特留分？原告所取得遺贈標的物之範圍？
    茲析述如下：
  (一)按遺贈自遺贈人死亡時發生效力，與一般遺囑無異，惟因遺
    贈僅具有債權之效力，受遺贈人固非於繼承開始時，當然取
    得遺贈標的物之所有權或其他物權，惟受遺贈人得於繼承開
    始後，向遺贈義務人請求履行遺贈標的物之登記或交付，以
    取得遺贈標的物之所有權或其他物權。本件被繼承人邱政耤
    於97年3 月19日成立代筆遺囑，將其所有包括如附表所示之
    土地及未辦保存登記房屋全部即系爭房地遺贈予原告，嗣被
    繼承人邱政耤於97年4 月30日死亡後，因其未婚無子嗣、父
    母已逝，其法定繼承人僅有第三順序之兄弟姊妹即被告辛○
    、子○○○、乙○○、賴邱金墨（已於98年6 月12日死亡）
    、己○○等繼承人，嗣就前述遺產事宜，兩造先後進行兩次
    協議，並簽立協議書，惟因未經繼承人即被告乙○○之同意
    而未發生效力，且繼承人尚未就前述土地辦理繼承登記等情
    ，已詳見上述。是以，本件代筆遺囑所為之遺贈，業於被繼
    承人邱政耤於97年4 月30日死亡時發生效力，原告為受遺贈
    人，堪予認定。
  (二)次按，繼承人為兄弟姐妹之特留分，為其應繼分三分之一；
    同一順序之繼承人有數人時，按人數平均繼承，民法第1223
    條第4 款、第1141條前段各定有明文。再者，遺產繼承與特
    留分之扣減，二者性質及效力均不相同。前者為繼承人於繼
    承開始時，原則上承受被繼承人之財產上一切權利義務；繼
    承人有數人時，在分割遺產前，各繼承人對於遺產全部為公
    同共有。後者則係對遺產有特留分權利之人，因被繼承人之
    遺贈致其應得之數不足，於保全特留分之限度內，對遺贈財
    產為扣減。而扣減權之行使，須於繼承開始後始得對受遺贈
    人（非必為法定繼承人）為之；且為單方行為，一經表示扣
    減之意思，即生效力（最高法院96年度台上字第1282號判決
    意旨參照）。查本件被告辛○、子○○○、乙○○、賴邱金
    墨、己○○為被繼承人邱政耤之繼承人，而繼承人賴邱金墨
    已於98年6 月12 日 死亡，由其繼承人即配偶被告巳○○、
    子女辰○○、卯○○、午○○等人再轉繼承，亦有戶籍謄本
    可憑，依法被告等之特留分比例計為應繼遺產之三分之一，
    亦堪認定。又被繼承人邱政耤以遺贈方式為遺產處分，而依
    代筆遺囑內容所載，被告等未受任何遺產之分配，顯已侵害
    被告等繼承人之特留分亦屬明確，則被告等以損害被告等之
    特留分，並具狀或到庭行使扣減權，自發生扣減之效力。是
    以，原告得受遺贈之範圍，應以不侵害被告等之特留分範圍
    為限。
  (三)末按，繼承人有數人時，在分割遺產前，各繼承人對於遺產
    全部為公同共有，民法第1151條定有明文。是以，繼承人有
    數人時，除遺囑另有指定外，共同為遺贈義務人，在遺產分
    割前為公同共有債務人，全體繼承人對於受遺贈人應負有履
    行遺贈標的物之登記或交付之義務，並不以遺產分割為必要
    。再者，繼承人自繼承開始時，除本法另有規定外，承受被
    繼承人財產上之一切權利、義務；繼承人對於被繼承人之債
    務，負連帶責任，原民法第1148條前段、1153條第1 項分別
    定有明文；又按，特留分之扣減方法，應以返還現物為原則
    ，無論遺贈物為可分、不可分，已交付或未交付，除非得特
    留分權利人之同意，均不得依價額而免負返還原物之義務（
    繼承法講義，林秀雄著，西元2008年最新版，第342 頁參照
    ）。本件原告本於受遺贈人之地位，就如附表所示之系爭房
    地在分割遺產前，既屬被告即繼承人全體所公同所有，惟被
    告等人既為公同共有債務人，負有移轉登記系爭土地之所有
    權予原告即受遺贈人之義務，況系爭土地現尚未辦妥繼承登
    記，而為被告等人所公同共有，則原告請求被告就系爭土地
    辦理繼承登記後，將系爭土地所有權之三分之二移轉登記予
    原告，及系爭房屋所有權移轉三分之二予原告，按之前揭說
    明，洵屬有據。
  (四)綜上所述，原告本於遺贈之法律關係，請求被告應就其被繼
    承人邱政耤之如附表所示之系爭土地辦理繼承登記後，將系
    爭土地所有權三分之二移轉登記與原告、系爭房屋所有權三
    分之二移轉予原告，為有理由，應予准許。
七、本件事證已臻明確，兩造其餘主張及所提未經援用之證據，
    經本院審酌後，認為均不足以影響本判決之結果，自無逐一
    詳予論駁之必要，併此敘明。
八、據上論結，本件原告之訴，為有理由，依民事訴訟法第385
    條第1 項前段、第78條、第85條，判決如主文。
中    華    民    國    99    年    1    月    22    日
                      家事法庭法  官  李文輝
以上正本係照原本作成
如不服本判決，應於判決送達後20日之不變期間內，向本院提出
上訴狀。
中    華    民    國    99    年    1    月    19    日
                              書記官  黃秀嬌
~F0
~T40
附表：被繼承人邱政耤遺贈不動產分配（98年度家訴字第41號）
┌─┬────────┬─────┬────┬─────────┐
│編│房屋門牌、土地地│ 面積     │權利範圍│原告取得之權利範圍│
│號│號及坐落：嘉義縣│ 地目     │        │                  │
│  │梅山鄉○○○段  │          │        │                  │
├─┼────────┼─────┼────┼─────────┤
│  │   264地號      │116 平方公│  全部  │三分之二          │
│1 │                │尺、建    │        │                  │
├─┼────────┼─────┼────┼─────────┤
│  │   262地號      │272 平方公│  全部  │同上              │
│2 │                │尺、田    │        │                  │
├─┼────────┼─────┼────┼─────────┤
│3 │   260地號      │116 平方公│  全部  │同上              │
│  │                │尺、田    │        │                  │
├─┼────────┼─────┼────┼─────────┤
│4 │   258地號      │349 平方公│  全部  │同上              │
│  │                │尺、田    │        │                  │
├─┼────────┼─────┼────┼─────────┤
│5 │   261地號      │727 平方公│  全部  │同上              │
│  │                │尺、旱    │        │                  │
├─┼────────┼─────┼────┼─────────┤
│6 │   748地號      │1278平方公│  全部  │同上              │
│  │                │尺、林    │        │                  │
├─┼────────┼─────┼────┼─────────┤
│7 │   748-2地號    │617 平方公│  全部  │同上              │
│  │                │尺、林    │        │                  │
├─┼────────┼─────┼────┼─────────┤
│8 │   748-3地號    │336 平方公│  全部  │同上              │
│  │                │尺、林    │        │                  │
├─┼────────┼─────┼────┼─────────┤
│9 │   750地號      │3138平方公│  全部  │同上              │
│  │                │尺、林    │        │                  │
├─┼────────┼─────┼────┼─────────┤
│10│   757地號      │1804平方公│  全部  │同上              │
│  │                │尺、林    │        │                  │
├─┼────────┼─────┼────┼─────────┤
│11│   760地號      │8827平方公│  全部  │同上              │
│  │                │尺、林    │        │                  │
├─┼────────┼─────┼────┼─────────┤
│12│   760-2地號    │7436平方公│  全部  │同上              │
│  │                │尺、林    │        │                  │
├─┼────────┼─────┼────┼─────────┤
│13│   771地號      │183 平方公│  全部  │同上              │
│  │                │尺、林    │        │                  │
├─┼────────┼─────┼────┼─────────┤
│14│房屋門牌號碼：嘉│未辦保存登│  全部  │同上              │
│  │義縣梅山鄉瑞里村│記        │        │                  │
│  │科子林15號      │          │        │                  │
└─┴────────┴─────┴────┴─────────┘

司法院資訊處製作；財團法人民間司法改革基金會備份。
